【裁判字號】    89,上更(一),274
【裁判日期】    891018
【裁判案由】    殺人未遂
【裁判全文】
臺灣高等法院高雄分院刑事判決                八十九年度上更(一)字第二七四號
    上  訴  人  臺灣屏東地方法院檢察署檢察官
    被      告  丁○○
    被      告  戊○○
    共      同
    指定辯護人  本院公設辯護人   孫妙岑
右上訴人因被告殺人未遂案件，不服臺灣屏東地方法院八十六年度訴字第六八八號中
華民國八十六年十一月十一日第一審判決（起訴案號：臺灣屏東地方法院檢察署八十
六年度偵字第二０一三號），提起上訴，判決後經最高法院發回更審，本院判決如左
：
      主  文
上訴駁回。
      理  由
一、公訴意旨略以，丁○○與戊○○二人夥同二十餘名不詳姓名之男子，於民國（下
    同）八十五年九月二十九日晚上七時三十分許，在屏東縣泰武鄉○○村○○○○
    道路上，因甲○○、乙○○、己○○、庚○○等人發生衝突，乃分持開山刀、木
    棍、磚塊等物，基於殺人之犯意，朝甲○○、乙○○、己○○、庚○○等人之要
    害攻擊，致甲○○頭部外傷併腦震盪、左側尺骨骨折、左手撕裂傷併肌腱斷裂，
    乙○○後枕部撕裂傷、頭部外傷併腦震盪、下額撕裂傷，己○○頭部外傷併腦震
    盪、臉部撕裂傷，庚○○左下顎擦傷、左肩胛皮下瘀血、左頸部皮下瘀血。案經
    甲○○、乙○○、己○○、庚○○等人訴由屏東縣警察局內埔分局移送偵辦，丁○○、戊○○二人涉犯刑法第二百七十一條第二項、第一項之殺人未遂罪嫌。
二、公訴人認被告丁○○、戊○○二人涉刑法之殺人未遂罪嫌，係以被害人甲○○、
    乙○○、己○○、庚○○等人指訴綦詳，復有診斷證明書附卷可按，茍被告等僅
    具傷害之犯意，應不致於朝被害人之要害部位砍殺，足見被告等於當時確有置被
    害人甲○○等於死地之殺人犯意等情，為其論據。訊據被告丁○○、戊○○二人
    均堅決否認有右揭殺人未遂之犯行，均辯稱：我們二人當時在武潭橋旁一百公尺
    檳榔攤與朋友喝酒，未在現場，僅是路過案發現場，因那邊只有一條路，要去那
    邊跳山地舞，我們二人至現場時，警察已在那邊，我們二人根本不知道發生什麼
    事等語。
三、經查：
  (一)按犯罪事實應依証據認定之，無証據不得推定其犯罪事實；又不能證明被告犯罪
    者，應諭知無罪之判決，刑事訴訟法第一百五十四條，第三百零一條第一項分別
    定有明文。又按告訴人之告訴，係以使被告受刑事追訴為目的，是其陳述是否與
    事實相符，仍應調查其他證據以資審認。
  (二)告訴人甲○○、乙○○、己○○、庚○○等人於警訊、原審偵審中及本院前審調
    查時雖均指訴有目睹被告丁○○、戊○○二人夥同二十餘位不詳年青人分別持開
    山刀、鐵器、木棒砍殺甲○○等四人（見警卷第第五～十二頁，偵查卷第六～七
    頁、二一頁背面，原審卷第二五頁、本院前審八十七年二月二十五日訊問筆錄）
    ，惟被告丁○○、戊○○自警訊迄至本院調查時均堅決否認有於前開時地參與砍
    殺被害人甲○○等四人之情事；查被害人乙○○於警訊時陳稱：「我是去岳父家
    時，經常在路旁看過他們二人（指被告），且聽說丁○○是剛管訓回來，很凶悍
    ，其他約二十多位不詳男子我都不認識。」、「我與丁○○等人無恩怨」、「今
    警方提出丁○○、戊○○二人口卡片是否為砍殺你之人﹖）是，無訛。」等語（
    見警卷第五頁背面、第六頁丙面），被害人甲○○於警訊時指稱：「是我哥乙○○娶武潭村之人，有看過他們二人，其他二十多人我不認識。」（見警卷第七頁
    背面），而被害人己○○、庚○○二人於警訊時經警方提出丁○○、戊○○二人
    口卡片供指認是否帶頭砍殺之人時，始指認丁○○、戊○○二人有參與砍殺，依
    被害人甲○○、乙○○、己○○、庚○○等人上開警訊所述，僅被害人乙○○於
    案發前已認識被告丁○○、戊○○二人，其餘被害人甲○○、己○○、庚○○等
    三人，均不認識被告丁○○、戊○○二人，已甚為明確；然本件案發時間係八十
    五年九月二十九日晚上七時三十分許，經本院就案發當時當地之天色、天氣及照
    明度，分別函詢中央氣象局及屏東縣警察局內埔分局之結果：依中央氣象局八十
    九年八月十四日中象參字第八九○四○六八號函覆稱：八十五年九月二十九日農
    曆為歲次丙子年八月十七日，屏東地區日沒時刻為十七時四十六分；依屏東縣警
    察局內埔分局八十九年八月二十八日內警刑字第○八二號函覆稱，屏東縣泰武鄉
    ○○村○○道於八十二年裝設水銀燈照明設備，照明間隔較遠的約四十公尺距離
    ，案發當時夜間照明亮度十公尺範圍內應可看清人物（惟其所檢附之交辦單陳報
    內容略述，夜間照明的亮度視線水銀燈下可以看清楚對方，較遠處視線不太清楚
    ）。是以，當天既是月圓轉闕之夜，當時天色已入夜，現場聚集人數眾多，在視
    線範圍有限之情況下，被害人甲○○、乙○○、己○○、庚○○等人是否能當場
    辨視被告丁○○、戊○○二人帶頭砍殺被害人，已不無可疑；況警員僅提示被告
    丁○○、戊○○二人之口卡，供被害人甲○○等四人指認，且附卷之被告丁○○
    、戊○○二人口卡上之照片，與被告丁○○、戊○○二人之現狀、面貌已有顯著
    之差異；再者，被害人甲○○等四人迄於本院前審調查時均無法指認已坦承當日
    有圍毆被害人甲○○等四人之紀英豪、方榮光、許有仁等三人，足見被害人甲○○等四人於警訊之指認，有重大之瑕疵，故自難僅憑被害人甲○○等四人上開之
    片面指訴，即遽以認定被告丁○○、戊○○二人有持刀參與砍殺被害人甲○○等
    四人之犯行。
  (三)再查，證人紀英豪於原審審理中證稱：「（八十五年九月二十九日十九時三十分
    在屏東縣泰武鄉○○村○○道路上，有無與甲○○、乙○○、己○○、庚○○等
    人發生衝突？）有，我記得有余俊平、許有仁、方崇光在場，其他有一些人站得
    比較遠，我記不得了，但丁○○、戊○○二人確實沒有在場，當時我看到一群人
    在打架，我騎機車過去，就順手執一木棍起來幫忙打。」、「告訴人他們在下午
    就騎機車拿棍子到村莊來鬧了，被告二人雖是我們村莊的人，但他們二個在喝酒
    ，所以並未參與打架，警察查扣到的東西是告訴人他們拿到村莊的，是告訴人拿
    棍子，我們搶他們的棍子，但並沒有拿刀。」等語（見原審卷第六一頁丙、背面
    ），又其於本院前審調查時結證稱：「八十五年九月二十九日晚上七時三十分許
    有無在武潭外環道路與甲○○等人發生糾紛﹖）有，他們四人到我們村莊裡打人
    ，因我剛好路過，才跟隨他，我在地上撿的木棒，共約十幾人（參與打架），在
    場被告二人並無參與，我路過時，有看到他們（指被告二人）在檳榔攤喝酒。」
    等語（見本院前審八十七年四月十五日訊問筆錄）。另證人方榮光於原審調查時
    證稱：「（八十五年九月二十九日於泰武鄉○○○○道路上，有無與甲○○、乙○○、己○○、庚○○等人架﹖）有，被告二人當時沒有在場，因我當時沒有與
    他們二人在一起，是告訴人先拿棍子打我，我才打他們，當時我與紀英豪、阮志
    強、顏登貴共十幾人在場與告訴人打架」等語（見原審卷第五一頁背面、第五二
    頁丙面），又於本院前審調查時到結證稱：「被告二人未參與打架。是對方先打
    我們，我們才打他們，當時人很多，我看到有人打架，我就跑下去幫忙，我拿木
    棒打己○○。」等語（見本院前審八十七年四月十五日訊問筆錄）。另證人許有
    仁於本院前審調查時證稱：「他們（指乙○○等人）先拿棒子打我們，我們十幾
    人才打他們，：：被告二人未參與打人，我們與被告有認識：：：我們只是路過
    才集合在一起：：；我打乙○○。」等語（見本院前審八十七年四月十五日訊問
    筆錄）；又證人鄭榮雄於檢察官偵查中結證稱：「事發當天，我與被告丁○○、
    戊○○二人一起喝酒到晚上十時許。」等語（見八十六年偵字第二０一三號卷第
    二一頁），其於本院再次證稱: 「我們在華姐檳榔攤喝酒，我與被告二人、范秀
    華、朱麗華等人一起喝的，約十點左右我就回去睡覺了，被告二人何時回去我並
    不知。」（見本院八十九年九月二十六日調查筆錄），依證人紀英豪、方榮光、
    許有仁、鄭榮雄上開所述，則被告丁○○、戊○○二人前開所稱「當時並未在場
    」之辯解，應屬可信。
  (四)又證人王國雄（即到場處理之武潭派出所警員）於原審法院到庭證稱：「現場是
    我去處理，我至現場時，被告二人並不在場，大約過三分鐘，被告二人才到現場
    ，在現場外二百公尺處有一檳榔攤；去現場處理時，仍有紀英豪等十幾個青少年
    在場，告訴人與其他人於事故發生前即已打了好幾場，稍早即有長輩報案說有打
    架等語（見原審卷第三二頁背面、第三四頁）；又於本院前審調查時到庭結證稱
    ：「有人報案說有人在武潭橋頭打群架，我即騎機車去，到現場時，將近有十幾
    名武潭青年坐在橋頭及路邊，棍棒及鐵棒放在地上，沒看到被害人，因我一人無
    法控制場面，怕被害人會糾眾回來尋仇，我就找村長廣播叫家長將小孩帶回去，
    當時被告二人沒在現場，是事後才過來，我第一次去處理時，沒有看到被告二人
    。他們可能也在瞭解情形。」等語（見本院前審八十七年四月二十九日訊問筆錄
    ）。另證人林榮華（即內埔分局佳佐派出所警員）於本院前審調查時證稱：「是
    勤務中心呼叫我趕去現場，至現場時，看到有很多人坐在橋頭及路邊，已沒有人
    打架，但看到木棒在橋邊，橋底有看到鐵棒，當時有很多人，不敢確定被告二人
    有在場。」等語（見本院前審八十七年四月二十九日訊問筆錄），而經本院再次
    傳訊證人王國雄，其證稱: 「我趕到現場的時間是指八十五年九月二十九日深夜
    十一時至十二時左右。」（見本院八十九年九月二十六日調查筆錄），足徵被害
    人與加害人間之糾紛雖早於晚上七時三十分許，但延續至晚上十一時許，故警員
    王國雄於十一時至十二時之間趕至現場時，應非案發之初期，而係案發許久之後
    ，則核以前開證人鄭榮雄所述被告二人與其一同喝酒至當晚十時之言，並無不合
    ，益見被告二人於被害人甲○○被圍毆後始至現場觀看之辯解，應非子虛。
  (五)檢察官循被害人請求之上訴書雖謂：被告等二人於案發後，曾先後委請李三和、
    林天來前往屏東縣萬巒鄉新厝村村長王有煌住處，商議賠償事宜，茍被告等二人
    未參與犯罪，何須央求士紳前來商議和解等語，惟此為被告二人所否認；經本院
    傳訊證人王有煌、李三和到院調查，證人王有煌證稱: 「議員李三和、代表林天
    來有到我家談和解，但不知道他們是受何人委託而來，只說為八十五年九月二十
    九日晚上七時三十分許，在屏東縣泰武鄉○○村○○○○道路上鬥毆的事，結果
    有達成和解。」（見本院八十九年八月二十九日調查筆錄），而證人李三和證稱
    : 「我代表調解書所列對造人之余俊平、許有仁、方榮光、紀英豪、阮志強及顏
    登貴等人（與對方和解）。」、「（有無受被告丁○○、戊○○之委託去商議？
    ）沒有。」（見本院八十九年九月二十六日調查筆錄），且查該次所達成之調解
    書上所記載之聲請人為被害人甲○○、乙○○、己○○、庚○○等四人，而對造
    人確為余俊平、許有仁、方榮光、紀英豪、阮志強及顏登貴等六人，此有屏東縣
    泰武鄉調解委員會調解書八十七年民調字第○二七號附卷可稽，是以，前開檢察
    官上訴書中所言被告二人曾央求士紳前來商議和解等情，與事實不符，不足為採
    。由調解書上載情形，益証與告訴人鬥毆之人應為余俊平、許有仁、方榮光、紀
    英豪、阮志強及顏登貴等人，而被告不與焉。（本院曾另傳訊鄉民代表林天來無
    著，其待証事項與李三和及王有煌同，茲李三和及王有煌已到庭証述明確，爰不
    再傳訊林天來，附此敘明）。
  (六)再本案發生後，至現場處理之警員僅扣得木棍、鐵棒等情，已據證人王國雄（即
    到場處理之武潭派出所警員）於本院前審調查時證述在卷，而上開為警扣案之木
    棍、鐵棒，經屏東縣警察局內埔分局送屏東縣警察局刑警隊鑑識組採驗結果，因
    木棍係粗糙面、鐵棒已生銹，且時間已過一年六月，無法採得指紋，此亦有屏東
    縣警察局內埔分局八十七年五月七日內警刑字第一一０五七號函附卷可憑，本件
    已無法自扣案之證物，推定被告等二人之犯行，不足為不利於被告之認定。
  (七)至證人許水金於本院前審調查時結證稱：「被害人被打完後，我才趕到現場，我
    請武潭村之人來談，姓江的（指被告丁○○）我不認識，他有向我說『要怎樣，
    就怎樣」，戊○○向我說『沒什麼事情』。」等語（見本院前審八十七年四月十
    五日訊問筆錄），證人許水金上開所述之內容，為被告等二人所不否認，惟證人
    許水金係於事後始趕至現場，未目睹案發之經過，其證言尚難採為被告二人不利
    之證據。
  (八)末查，被害人甲○○等人之診斷證明書，僅能證明被害人甲○○等人確有遭紀英
    豪、方榮光、許有仁等人持木棍、鐵棒圍毆之事實；再者，被害人甲○○等人與
    被告丁○○、戊○○二人並無何恩怨，已據被害人甲○○等陳明在卷，衡之常情
    ，被告丁○○等二人自無預先持械糾眾砍殺被害人甲○○等人之理。
  (九)綜此，公訴人前開所持之前開論據，均無法採為認定被告等二人犯罪之證據；此
    外，復查無其他積極證據足資證明被告等二人有何殺人未遂之犯行，被告二人被
    訴殺人未遂罪自屬不能證明。
五、綜上所述，均無積極證據足證被告丁○○、戊○○之殺人未遂犯行，揆諸前開說
    明，尚屬不能證明被告二人犯罪，原審本諸首開說明，為被告丁○○、戊○○均
    無罪之諭知，核無違誤，檢察官上訴意旨略謂：被告等二人於案發後，曾先後委
    請李三和、林天來前往屏東縣萬巒鄉新厝村村長王有煌住處，商議賠償事宜，茍
    被告等二人未參與犯罪，何須央求士紳前來商議和解等語，指摘原判決不當，求
    為有罪之判決，為無理由，應予駁回。
據上論結，應依刑事訴訟法第三百六十八條，判決如主文。
本案經檢察官劉翼謀到庭執行職務。
中    華    民    國        八十九      年      十      月     十八     日
                              臺灣高等法院高雄分院刑事第四庭
                                  審判長法官  莊  鎮
                                        法官  陳吉雄
                                        法官  陳啟造
右丙本證明與原本無異。
檢察官如不服本判決，應於判決送達後十日內向本院提出上訴書，其未述理由者並
應於提出上訴書後十日內向本院補提理由書（應附繕本)。
                                      書記官  劉金萍
中    華    民    國        八十九  年      十      月     二十     日
                                                                      Ｈ


司法院資訊處製作；財團法人民間司法改革基金會備份。
